臺灣高等法院高雄分院民事判決
111年度上字第170號
上  訴  人  許鈺秀  

訴訟代理人  陳正男律師                    
被上訴人    許陳水桃
訴訟代理人  吳春生律師
上列當事人間請求確認債權不存在事件，上訴人對於中華民國11
1年5月6日臺灣高雄地方法院110年度訴字第950號第一審判決提
起上訴，本院於111年9月7日言詞辯論終結，判決如下：
    主  文
上訴駁回。
第二審訴訟費用由上訴人負擔。
    事實及理由
一、上訴人主張：兩造為母女關係，被上訴人於民國102年11月
    間以新臺幣（下同）370萬元之代價出售其所有門牌號碼高
    雄市○○區○○路000巷0號6樓房屋暨坐落之基地（下稱系爭房
    地），嗣慮及上訴人自國小畢業後即將工作收入全數交予被
    上訴人，且被上訴人在上訴人婚後仍時常向上訴人借款供上
    訴人兄弟即訴外人乙○○及其子女生活開銷，甚至上訴人雙胞
    胎兄弟即訴外人許益輝過世之喪葬費，與乙○○之大陸四川籍
    妻子死亡後骨灰運送回四川之費用，及颱風過後修繕房屋之
    費用，皆為被上訴人向上訴人所借貸，另被上訴人腳部受傷
    後亦由上訴人照顧20餘年等情，被上訴人遂主動向上訴人表
    示欲將售屋所得之部分款項交予上訴人，以償付借款，及補
    償上訴人多年來無怨無悔之照顧與付出，並要上訴人於103
    年12月1日至陽信銀行申設帳號00000-000000-0號帳戶（下
    稱系爭帳戶）方便被上訴人轉帳，之後被上訴人於103年12
    月1日、103年12月11日、104年1月13日分別將180萬元、80
    萬元、25萬元，共計285萬元（下稱系爭款項）存入系爭帳
    戶內，系爭帳戶之提款卡及存摺均交由上訴人占有使用；然
    為避免被上訴人其餘子女抱怨上訴人分得較多款項及被上訴
    人欲向社會局申請補助，乃於104年3月3日邀約上訴人至原
    法院所屬民間公證人黃吉榮事務所（下稱黃吉榮公證事務所
    ）以清償借款285萬元為由辦理切結書（下稱系爭切結書）
    認證。詎被上訴人竟於109年間以系爭款項乃其委託上訴人
    代為保管，本得隨時請求返還，惟上訴人事後拒絕返還為由
    ，向原法院聲請核發109年度司促字第13929號支付命令（下
    稱系爭支付命令），因上訴人不諳法令且經常不在家，致未
    能於法定期間內聲明異議，系爭支付命令因而於109年7月24
    日確定。惟系爭支付命令聲請狀所載事由並非真實，被上訴
    人應就系爭支付命令所載285萬元債權存在乙事負舉證之責
    。為此，依民事訴訟法第247條第1項規定提起本件訴訟等語
    。並聲明：確認被上訴人對上訴人依系爭支付命令及確定證
    明書所載之債權（下稱系爭債權）不存在。
二、被上訴人則以：上訴人既係被上訴人之女，即使年節偶爾拿
    錢予被上訴人，數額亦不多，且係基於孝道而為之贈與，兩
    造間並未因此成立消費借貸關係，實則被上訴人自年輕時即
    從事勞務工作，平日省吃儉用而稍有積蓄，並因領得兒子即
    訴外人許振和於86年間意外死亡之保險理賠金，而於88年間
    購入系爭房地，後於102年11月間出售得款370萬元，由買受
    人分期匯款至被上訴人名下陽信銀行帳戶內。嗣因上訴人與
    乙○○共同生活，為使乙○○得以申請低收入戶補助，避免高雄
    市政府查得上開售屋款項之金流而認定被上訴人具有財力，
    影響乙○○申請資格，乃先會同上訴人於103年12月1 日至娘
    家附近之陽信銀行開立系爭帳戶，後再將系爭款項存入系爭
    帳戶而寄託予上訴人保管，並至黃吉榮公證事務所虛偽書立
    系爭切結書，表示系爭款項係用以清償對上訴人所負之債務
    ，實際上系爭切結書僅係為提出予高雄市政府社會局（下稱
    社會局）以利乙○○申辦低收入戶補助，此由系爭切結書之受
    文機關為「高雄市政府社會局」可證，是兩造間就系爭款項
    實屬消費寄託關係。況衡諸常情，系爭款項若用以清償被上
    訴人對上訴人所負之債務，被上訴人既已清償完畢，要無書
    立系爭切結書之必要，且被上訴人有4名子女並與乙○○同住
    ，實際照護被上訴人者並非上訴人，被上訴人何需單獨感謝
    上訴人，上訴人空言兩造間有消費借貸關係，未見舉證以實
    其說，系爭切結書上所稱清償債務云云實無依據等語為辯。
三、原審為上訴人敗訴之判決，上訴人不服，提起上訴。於本院
    補陳：整個家都是上訴人在照顧，285萬的數字是對方給上
    訴人的，她說多少就是多少，如硬要區分，285萬元其中1,2
    24,000元是被上訴人清償積欠上訴人之借款，其餘1,626,00
    0元是贈與給上訴人；又若如被上訴人所述，其匯款285萬元
    係為隱匿財產詐騙社會局以取得低收入戶補助，依民法第18
    0條第4款規定，亦不得請求返還等語（本院卷第56、64、68
    頁）。上訴聲明：㈠原判決廢棄。㈡確認系爭債權不存在。被
    上訴人答辯聲明：上訴駁回。
四、兩造不爭執事項：
  ㈠兩造為母女關係。
  ㈡被上訴人於102年11月1日與訴外人余秀峯簽立買賣契約書，
    出售系爭房地，買賣契約書記載買賣總價為370萬元。
  ㈢被上訴人分別於103年12月1日、103年12月11日及104年1月13
    日依序存款180萬元、80萬元、25萬元至上訴人所申設之系
    爭帳戶內。
  ㈣兩造於104年3月4日曾一同至黃吉榮公證事務所就系爭切結書
    辦理認證。
五、本院論斷：
　㈠按確認法律關係之訴，非原告有即受確認判決之法律上利益
    者，不得提起之。民事訴訟法第247條第1項前段定有明文。
    所謂即受確認判決之法律上利益，係指因法律關係之存在與
    否不明確，致原告主觀上認為其在法律上之地位有不安之狀
    態存在，且此種不安之狀態，能以確認判決將之除去者而言
    （最高法院52年度台上字第1240號判決意旨參照）。查被上
    訴人聲請系爭支付命令確定在案，為兩造所不爭執，並有系
    爭支付命令卷宗在卷可參，依民事訴訟法第521條第1項規定
    ，系爭支付命令即得為執行名義。而上訴人主張系爭債權不
    存在，為被上訴人所否認，則上訴人在法律上之地位即有不
    安之狀態存在，此得以確認判決除去之，故上訴人提起本件
    確認之訴，應有確認利益。
　㈡按當事人主張有利於己之事實者，就其事實有舉證之責任，
    民事訴訟法第277條前段定有明文。而提起消極確認之訴，
    依舉證責任分配法則，應由主張積極事實存在之人負舉證證
    明之責任。又主張法律關係存在之當事人，固應就該法律關
    係發生所須具備之特別要件，負舉證之責任，惟此特別要件
    之具備，茍能證明間接事實，且該間接事實與要件事實間，
    依經驗法則及論理法則已足推認其因果關係存在者，自無不
    可，非以直接證明要件事實為必要。準此，上訴人以系爭債
    權不存在為由提起本件訴訟，即應由被上訴人就系爭債權存
    在乙節負舉證之責。
  ㈢被上訴人主張為申請補助而將系爭款項匯給上訴人，委託上
    訴人保管，而與上訴人成立消費寄託關係等語。查：
　⒈證人乙○○證稱：當初我配偶過世，兒子剛出生3、4個月，我
    當時沒有工作，里長告訴我可以找社會局請領補助，我去社
    會局辦理後，社會局查到有一筆錢在我母親（即被上訴人）
    銀行戶頭內，所以申請沒過，而當初賣系爭房地之370萬元
    一開始是匯入我母親戶頭，申請沒過後我就想可能要把錢分
    開，就將款項分成3筆，本來是想要以我女兒及兒子名義申
    辦帳戶，但因我女兒和兒子未成年，還不能申請帳戶，因此
    另外又以我母親名字申請兩個帳戶，但補助還是沒辦法過，
    我告訴里長後，里長建議我把錢匯到其他人帳戶裡去，再去
    找公證人公證，於是就找上訴人，想說上訴人是自己姐姐，
    之後系爭款項就匯到上訴人陽信銀行帳戶，另外還有一份切
    結書是跟訴外人即姐姐丙○○簽的，那份切結書金額是80萬元
    ，丙○○的部分也是跟上訴人一樣的情形等語（訴字卷第58至
    61頁），與被上訴人主張之匯款緣由相符。
　⒉系爭切結書上雖記載被上訴人於80年間因生活上需要曾向上
    訴人借款285萬元，系爭款項係用以清償債務等語，然卻又
    載明「此致高雄市社會局」（聲字卷第25頁），則如被上訴
    人確係為清償債務而匯付系爭款項給上訴人，應無特別載明
    社會局為受文者之必要，此顯與一般清償借款債務之常情有
    異。參以黃吉榮公證事務所表示：兩造於104年3月4日至所
    辦理切結書認證，並表明係申請社會局補助之用等語，有該
    所110年9月8日110年民吉字第0052號函在卷可稽（訴字卷第
    25頁），足見被上訴人所述係為申請補助而辦理系爭切結書
    等語，並非無據。
　⒊又高雄市三民區公所檢附系爭切結書並以111年4月12日高市○
    區○○○00000000000號函覆原審表示：乙○○全戶於102年12月
    起取得低收入戶資格，104年1月起因其母名下於102年11月
    間賣出系爭房地之財產交易所得併入動產，依社會救助法規
    定直系一親等動產皆須列入，本案審核超過低收入戶列冊規
    定取消其資格，又於104年3月檢附賣屋所得358萬元，其中2
    85萬元匯款償還上訴人及80萬元現金償還訴外人丙○○公證書
    ，扣除還款符合低收入戶資格，迄今仍列冊中等語，有該函
    文暨附件可憑（訴字卷第147頁）。是以乙○○申請低收入戶
    資格過程、系爭房地出售時點、兩造辦理系爭切結書認證時
    間等情，與被上訴人及乙○○所述情節盡皆吻合，益徵被上訴
    人上開主張之真實性。
　⒋再者，黃吉榮公證事務所上開函文另表示被上訴人與丙○○於1
    04年3月10日亦有辦理切結書認證，同亦表明係申請社會局
    補助之用等語（訴字卷第25頁），其所檢附被上訴人與丙○○
    辦理認證之切結書（訴字卷第27頁，下稱他份切結書），與
    社會局檢附之切結書（訴字卷第150頁）相同。而他份切結
    書記載被上訴人於79年間因生活上需要曾向丙○○借款80萬元
    ，後將出售系爭房地所得358萬元中之80萬元，以現金交付
    丙○○以清償債務等語，與系爭切結書內容大同小異。證人丙
    ○○證稱：我有於104年3月10日與被上訴人至公證人處辦理公
    證，母親跟我說她要申請補助並叫我簽字，內容我看不懂、
    不清楚，也沒唸給我聽，實際上沒有他份切結書上記載被上
    訴人交付80萬元現金給我的這件事，一個多月後我跟上訴人
    通電話，她說她也有去寫一張媽媽要請低收入戶補助的切結
    書，內容是一樣的，說要把錢還上訴人等語（訴字卷第64至
    66頁）。是以系爭切結書與他份切結書辦理認證之時點接近
    、目的一致，文字內容除金額、給付方式與他方切結人不同
    外，其餘均為相同，則他份切結書既係為了使乙○○申請低收
    入戶補助得以通過而虛偽填載，被上訴人供稱與他份切結書
    情形相同之系爭切結書亦係因相同目的虛偽載明系爭款項係
    清償債務之用等語，即屬信而有徵。
　⒌從而，依被上訴人所舉事證，已足使本院達至證明心證而可
    認系爭款項確係被上訴人為了避免影響乙○○申請低收入戶資
    格之核准與否，委託上訴人保管，並非用以清償債務之事實
    ，是被上訴人主張兩造間就系爭款項有消費寄託關係存在等
    語，堪信屬實。
　㈣上訴人雖主張系爭款項係被上訴人用以償付對上訴人之借款
    及補償上訴人多年來無怨無悔之照顧與付出，且被上訴人陳
    述前後不一，乙○○說詞與事實不符，縱認被上訴人前開主張
    為真，依民法第180條第4款規定亦不得請求返還，故系爭債
    權並不存在云云。惟：
　⒈上訴人始終無法明確說明285萬元其中多少數額是所謂的清償
    借款、多少是所謂的贈與，而其與被上訴人為母女，依法互
    負扶養義務，且因家中經濟窘困，子女工作所得交付父母補
    貼家用之情形所在多有，則縱上訴人確曾有將工作收入交付
    被上訴人補貼家用之情，亦難以認定究屬消費借貸、贈與、
    扶養抑或其他法律關係，尚無從憑此遽認兩造間存有消費借
    貸之債權債務關係。況被上訴人於103、104 年間並無工作
    收入，名下除現居之房地外已無其他財產，有稅務電子閘門
    財產所得調件明細表存卷可查（訴字卷證物存置袋），而不
    論被上訴人在101年間有無7,000元之老農津貼可得請領，或
    係自109年1月起始得領取中低收入老人生活津貼每月7,759
    元（訴字卷第43至47頁；該函文主旨及說明欄雖係記載「甲
    ○○」，但究其所查詢之身分證字號暨後附之附件資料，可認
    主旨及說明欄之「甲○○」應為誤載，所述領取津貼之實際情
    形應係指被上訴人），金額均屬微薄，殊難想像被上訴人在
    無工作收入、除現居房地外無其他財產、經濟狀況困窘之情
    形下，於出售系爭房地經過一年後，突然想起要感念上訴人
    而將僅有之絕大部分出售系爭房地所得「補償」上訴人；反
    而被上訴人抗辯當時因被查出其名下有出售系爭房地所得款
    項，使得低收入戶資格遭取消，因此將系爭款項存入系爭帳
    戶並辦理認證以規避審核等情，較能合理說明被上訴人為何
    在一年後才將出售系爭房地所得之系爭款項存入系爭帳戶之
    舉動。是上訴人上開主張與經驗、論理法則相違，實難憑採
    。
　⒉又系爭帳戶係在103年12月1日才開戶，迄至104年1月19日以
    前，除利息外，僅有系爭款項之3筆匯款紀錄（訴字卷第83
    、85頁），上訴人亦稱係被上訴人要求開設系爭帳戶，故系
    爭帳戶顯然是專為匯入系爭款項所開設，而上訴人自承本身
    原有使用郵局帳戶（本院卷第57頁），則如被上訴人匯付系
    爭款項係為清償或贈與上訴人，可逕自匯入上訴人原有之郵
    局帳戶即可，何需為此特意另行開設新帳戶？上訴人雖稱此
    或係為方便轉帳或匯款節省手續費云云，然國內轉帳或匯款
    程序十分便捷，且轉匯200萬元以下之手續費僅有30元、200
    萬至300萬元則為40元，根本無必要為此另設新帳戶，此特
    意開設新帳戶之行為，反適足佐證被上訴人係委託上訴人保
    管系爭款項，始有以不同帳戶區分上訴人自有款項與被上訴
    人所匯款項之必要。
　⒊丙○○雖證述被上訴人會向上訴人拿錢、上訴人從小工作所得
    會交給被上訴人、上訴人會回去照顧被上訴人等語（訴字卷
    第66至69頁），然所謂被上訴人向上訴人拿錢或上訴人將工
    作所得交付被上訴人，其間之法律關係為何實屬有疑，尚無
    從據此逕認為兩造間有消費借貸關係。況丙○○先稱被上訴人
    積欠上訴人200多萬元，後又稱被上訴人想把200多萬元匯給
    上訴人係因上訴人國小就出去工作，為了要補償上訴人云云
    （訴字卷第66頁、第69頁），則如若被上訴人確實積欠上訴
    人200多萬元，系爭款項即屬清償性質，而無所謂「補償」
    乙說。且依上訴人於本院所述，其所謂之借貸係指91年至10
    8年間應被上訴人要求接濟乙○○一家之花費約1,224,000元（
    本院卷第62頁），與丙○○所述交付從小工作所得約200多萬
    元等語，亦非一致。參以丙○○稱：被上訴人都只顧兒子，對
    我們女兒不好等語（訴字卷第69頁），則其證詞憑信性即有
    疑義，尚難憑為有利於上訴人之認定。至於上訴人主張丙○○
    未有80萬元之金流也書立他份切結書，顯見被上訴人抗辯係
    怕電腦金流紀錄遭查出等語為不實云云，惟系爭切結書上記
    載出售系爭房地所得為358萬元，若無法確切交代除285萬元
    以外之其他金流，顯可預見仍然無法通過低收入戶之資格審
    核，自有另立他份切結書交代剩餘款項金流之必要，自難以
    此認為被上訴人所述有何不實。
　⒋又乙○○陳述其有在切結書上簽名，且系爭切結書、他份切結
    書係同一日簽署，其子女未辦理帳戶等語，雖與事實上其並
    未在切結書上簽名，上開二份切結書簽立日期不同，其女兒
    應有申設銀行帳戶等情有所不符。然切結書辦理認證及系爭
    款項存入系爭帳戶之時間為103年12月至104年3月間，迄至
    其作證時之110年12月8日已相隔將近7年之時間，而供述證
    據本具有游移性，具體事實之細節經過難免會因記憶、時間
    等因素而略有出入，枝節敘述偶有齟齬，實不違常情，尚難
    認其證述即全然不具憑信性，尤其在關於被查出被上訴人名
    下有出售系爭房地所得而影響其申請低收入資格乙節，既有
    上述證據可資佐證，自非不得據此將其此部分證述採為認定
    事實之基礎。至於被上訴人固然一開始係抗辯其本身欲申請
    低收入補助費，事後始改稱係乙○○申請，然所謂低收入戶補
    助之審核，係以家庭總收入或家庭財產為標準、以戶為單位
    ，申請人可由同一戶籍具行為能力人為代表，而被上訴人當
    時與乙○○同住一戶，且其並不識字，知識有限，不清楚實際
    上如何申辦或由何人出名申請，亦屬事理之常，尚難以此即
    認其上開所辯有何不實。　
　⒌另上訴人於本院提出民法第180條第4款之攻擊方法，固得認
    符合民事訴訟法第447條第1項第3款規定而得准予提出。惟
    ，民法第180條第4款所謂之「因不法之原因而為給付」，乃
    指給付違反強制規定及有悖公序良俗者而言。是即令上訴人
    所稱借名登記，乃為節稅及迴避土地政策云云為真，能否謂
    其給付即為因不法原因而為之，即非無斟酌之餘地（最高法
    院84年度台上字第1083號裁判要旨參照）。而被上訴人係基
    於與上訴人間之消費寄託關係交付系爭款項已如前述，本件
    向社會局申請低收入戶補助者為乙○○並非被上訴人，且於社
    會局核准申請前，並無法確認乙○○是否符合補助資格，是縱
    被上訴人寄託系爭款項之目的係為隱匿財產以利乙○○申請低
    收入戶補助，該寄託關係本身仍難謂係不法之原因。況依社
    會救助法第9條規定，提供不實資料以不正方法取得補助者
    ，其法律效果係停止社會救助，命其返還所領取之補助，此
    外，並無任何相關之罰則，故該規定並非屬強制或禁止規定
    ，縱有違反，亦難認為不法。是上訴人以此主張拒絕給付，
    難認有據。　　
  ㈤從而，系爭款項係被上訴人委託上訴人保管，並經被上訴人
    請求返還，是上訴人有返還系爭款項之義務，系爭債權自屬
    存在，上訴人主張系爭債權不存在云云，洵屬無據。
六、綜上所述，上訴人請求確認系爭債權不存在，為無理由，應
    予駁回。原審為上訴人敗訴之判決，並無不合。上訴論旨指
    摘原判決不當，求予廢棄改判，為無理由，應駁回上訴。
七、本件事證已臻明確，兩造其餘之攻擊或防禦方法及所用之證
    據，經本院斟酌後，認為均不足以影響本判決之結果，爰不
    逐一論列，附此敘明。
八、據上論結，本件上訴為無理由，判決如主文。
中　　華　　民　　國　　111 　年　　10 　　月　　5　　日
　　                        民事第五庭
　　                            審判長法  官   蘇姿月
　　                                  法  官   劉傑民
　　                                  法  官   郭宜芳
以上正本證明與原本無異。
如對本判決上訴，須於判決送達後20日內向本院提出上訴狀，其
未表明上訴理由者，應於上訴後20日內向本院提出上訴理由書（
均須按他造當事人之人數附繕本）。上訴時應提出委任律師或具
有律師資格之人之委任狀，並依附註條文規定辦理。如委任律師
提起上訴者，應一併繳納上訴審裁判費。
中　　華　　民　　國   111    年    10    月    5     日
                                       書記官  盧姝伶
附註：
民事訴訟法第466 條之1 ：
對於第二審判決上訴，上訴人應委任律師為訴訟代理人，但上訴
人或其法定代理人具有律師資格者，不在此限。
上訴人之配偶、三親等內之血親、二親等內之姻親，或上訴人為
法人、中央或地方機關時，其所屬專任人員具有律師資格並經法
院認適當者，亦得為第三審訴訟代理人。
第1 項但書及第2 項情形，應於提起上訴或委任時釋明之。